臺灣高等法院臺中分院刑事判決　　　　 99年度醫上訴字第5號
上　訴　人　臺灣彰化地方法院檢察署檢察官
被　　　告　蔡安裕
選任辯護人　黃清濱律師
　　　　　　紀育泓律師
上列上訴人因被告業務過失致死案件，不服臺灣彰化地方法院97
年度訴字第2932號中華民國98年11月17日第一審判決（起訴案號
：臺灣彰化地方法院檢察署97年度偵字第4573號），提起上訴，
本院判決如下：
    主  文
上訴駁回。
    理  由
一、公訴意旨略以：被告蔡安裕係彰化市漢銘醫院外科主治醫師
    ，為從事業務之人。緣病患楊德昌因身體虛弱及步伐不穩跌
    倒，於民國95年12月22日下午3時20分許送抵漢銘醫院急診
    室，當時楊德昌之昏迷指數為11分，生命徵象血壓185/93mm
    Hg，心跳81次/分，呼吸18次/分，楊德昌有明顯左側顏面瘀
    血及左手背外傷情況，精神倦怠、無法言語，經蔡安裕安排
    施行生化檢驗及X光檢查後，除低血鉀，仍未發現明顯病因
    。蔡安裕本應注意楊德昌至該醫院急救時，依病歷記載，有
    明顯左側顏面瘀血外傷情況，足以推斷楊德昌之頭部有受外
    力撞擊之情事；另昏迷指數為11分（E4M5V2），一般而言，
    有必要診斷出導致意識障礙之原因，然因前述生化檢驗及X
    光檢查，已排除楊德昌有低血糖、電解質失去平衡、休克、
    藥物中毒、酗酒及昏迷等，故應考慮是否有中樞神經系統之
    病變，且漢銘醫院設有斷層掃描設備，依當時情形，並非不
    能注意，竟疏未注意，未對楊德昌施以腦部斷層掃描，以確
    定是否因顏面撞擊引起頭部外傷，導致腦內組織挫傷或出血
    ，僅批示將楊德昌住院觀察。嗣於同日下午6時50分許，楊
    德昌昏迷指數降為10分（E4M4V2），生命徵象：心跳95次/
    分，呼吸19次/分；於同日6時55分呼叫無反應，昏迷指數驟
    降為3分（E1M1V1），生命徵象135/95mm/Hg，心跳96次/分
    ，呼吸18次/分；同日下午7時緊急轉診至臺中榮民總醫院急
    救，經電腦斷層掃描顯示為急性左側硬腦膜下出血，至2天
    後，於95年12月24日因跌倒致頭部鈍挫傷（應係鈍性傷）、
    顱內出血不治死亡，因認被告涉犯刑法第276條第2項之業務
    過失致人於死罪嫌。
二、按犯罪事實應依證據認定之，無證據不得認定犯罪事實，刑
    事訴訟法第154條第2項定有明文。次按事實之認定，應憑證
    據，所謂證據，須適於為被告犯罪事實之證明者，始得採為
    斷罪資料，如未能發現相當證據，或證據不足以證明，自不
    能以推測或擬制之方法以為裁判基礎；又認定不利於被告之
    事實，須依積極證據，苟積極證據不足為不利於被告事實之
    認定時，即應為有利於被告之認定，更不必有何有利之證據
    ，最高法院53年臺上字第2750號、30年上字第816號、40年
    臺上字第86號分別著有判例可資參照。另刑法第14條第1項
    之過失犯，以行為人對於結果之發生應注意，並能注意，而
    不注意為成立要件；且是否有預見之可能，為其是否能注意
    而不注意之先決問題（最高法院26年上字第1754號判例意旨
    參照）。末按刑法上之過失犯，以行為人對於結果之發生應
    注意並能注意而不注意，或雖預見其能發生，而確信其不發
    生，以致發生結果，且必須結果之發生，與行為人之欠缺注
    意，具有因果聯絡關係，始能成立。若行為人之行為，原不
    足引發結果，係因行為人以外之他人行為（包括被害人或第
    三人）而致發生，則與行為人之行為，並無相當因果關係，
    自難令其負擔刑責；又過失責任之有無，應以行為人之懈怠
    或疏虞與結果之發生，有無相當因果關係為斷。所謂相當因
    果關係，即以所生之結果觀察，認為確因某項因素而惹起，
    又從因素觀察，認為足以發生此項結果，始克當之。即刑法
    上之過失，其過失行為與結果間，在客觀上有相當因果關係
    始得成立。而所謂相當因果關係，係指依經驗法則，綜合行
    為當時所存在之一切事實，為客觀之事後審查，認為在一般
    情形下，有此環境、有此行為之同一條件，均可發生同一之
    結果者，則該條件即為發生結果之相當條件，行為與結果即
    有相當之因果關係。反之，若在一般情形下，有此同一條件
    存在，而依客觀之審查，認為不必皆發生此結果者，則該條
    件與結果並不相當，不過為偶然之事實而已，其行為與結果
    間即無相當因果關係（最高法院23年上字第5223號、29年非
    字第52號、58年臺上字第404號、76年臺上字第192號等判例
    意旨參照）。
三、證據能力
  (一)告訴人蔣瑞芝之指訴無證據能力：
    按刑事訴訟法第158條之3規定：「證人、鑑定人依法應具結
    而未具結者，其證言或鑑定意見，不得作為證據。」所謂「
    依法應具結而未具結者」，係指檢察官或法官依刑事訴訟法
    第175條之規定，以證人身分傳喚被告以外之人（證人、告
    發人、告訴人、被害人、共犯或共同被告）到庭作證，或雖
    非以證人身分傳喚到庭，而於訊問調查過程中，轉換為證人
    身分為調查時，此時其供述之身分為證人，則檢察官、法官
    自應依本法第186條有關具結之規定，命證人供前或供後具
    結，其陳述始符合第158條之3之規定，而有證據能力。若檢
    察官或法官非以證人身分傳喚而以共犯、共同被告身分傳喚
    到庭為訊問時，其身分既非證人，即與「依法應具結」之要
    件不合，縱未命其具結，純屬檢察官或法官調查證據職權之
    適法行使，當無違法可言。而前揭不論係本案或他案在檢察
    官面前作成未經具結之陳述筆錄，係屬被告以外之人於偵查
    中向檢察官所為之陳述，本質上屬於傳聞證據（最高法院97
    年度臺上字第2175號判決要旨參照）。查告訴人蔣瑞芝於偵
    訊時係經檢察官以告訴人身分傳訊，並未以證人身分令其具
    結後作證，自屬被告以外之人於審判外之言詞陳述，而其所
    提刑事陳報狀亦屬被告以外之人於審判外之書面陳述，依刑
    事訴訟法第159條第1項規定，均無證據能力，復經被告之辯
    護人於法院審理期間對此聲明異議（見原審卷第24頁、本院
    卷第35頁），則告訴人之指述（含言詞、書面）對被告而言
    ，依法並無證據能力。而「不具證據能力之傳聞證據，不得
    作為有罪認定之依據，惟倘法院審理之結果，認被告被訴之
    犯罪事實，並不存在，而應為無罪之諭知時，因所援為被告
    有利之證據並非作為認定犯罪事實之基礎，而係作為彈劾檢
    察官或自訴人所提證據之不具憑信性，其證據能力自無須加
    以嚴格限制。易言之，法院諭知被告無罪之判決時，即使是
    不具證據能力之傳聞證據，亦非不得資為彈劾證據使用，以
    供法院綜合研判形成心證之參考。」最高法院98年度臺上字
    第5774號著有判決要旨可資參照。故告訴人於偵訊時之指述
    （含言詞、書面）均仍得作為彈劾證據之用，附此敘明。
  (二)行政院衛生署醫事審議委員會出具之鑑定書，具有證據能力
    ：
  1.按法院或檢察官得囑託醫院、學校或其他相當之機關、團體
    為鑑定，或審查他人之鑑定，並準用第203條至第206條之1
    之規定（不包括第202條囑託個人鑑定時應命鑑定人於鑑定
    前具結之規定），而鑑定之經過及其結果，應命鑑定人以言
    詞或書面報告，刑事訴訟法第208條第1項前段及第206條第1
    項分別定有明文。另現行刑事訴訟法關於鑑定之規定，除選
    任自然人充當鑑定人外，另設有囑託機關鑑定制度。依刑事
    訴訟法第198條、第208之規定，不論鑑定人或鑑定機關、團
    體，固均應由法院、審判長、受命法官或檢察官視具體個案
    之需要而為選任、囑託，並依同法第206條之規定，提出言
    詞或書面報告，始符合同法第159條第1項所定得作為證據之
    「法律有規定」之情形。
  2.查，檢察官及本院均囑託行政院衛生署就本案被告之醫療行
    為有無過失，暨與被害人楊德昌死亡間有無相當因果關係等
    節而為機關鑑定，2度鑑定時，行政院衛生署由所轄之醫事
    審議委員會參考所送之病歷、卷證等資料，基於醫學知識及
    現行醫療常規而為鑑定，並均出具書面報告之鑑定意見（見
    96他1532卷第11至12頁、本院卷第77至82頁），以說明其鑑
    定之經過及結果，依上開規定，自均有證據能力。
  (三)漢銘醫院及臺中榮民總醫院檢送被害人楊德昌之病歷資料，
    具有證據能力：
  1.刑事訴訟法第159條之4第2款所稱從事業務之人於業務上或
    通常業務過程所須製作之紀錄文書、證明文書，因係於通常
    業務過程不間斷、有規律而準確之記載，且大部分紀錄係完
    成於業務終了前後，無預見日後可能會被提供作為證據之偽
    造動機，其虛偽之可能性小，除非該等紀錄文書或證明文書
    有顯然不可信之情況，否則有承認其為證據之必要。醫院診
    斷證明書係病患就診或就醫，醫師就其診斷治療病患結果，
    所出具之證明書。醫師法第17條規定，醫師如無法令規定之
    理由，不得拒絕診斷書之交付。醫師係從事醫療業務之人，
    病患如純為查明病因並以接受治療為目的，而到醫療院所就
    醫診治，醫師於例行性之診療過程中，對該病患所為醫療行
    為，於業務上所紀錄之病歷及所出具之診斷書，屬於醫療業
    務上或通常醫療業務過程所製作之紀錄文書、證明文書，自
    該當於上開條款所指之文書。
  2.查漢銘醫院、臺中榮民總醫院所檢送被害人楊德昌之病歷資
    料，均係醫生在例行性之診療過中，對病患為醫療行為，醫
    生係從事業務之人，於醫療業務上或通常醫療業務過程所製
    作之文書，應屬刑事訴訟法第159條之4第2款之文書，且查
    無不可信之情況，依法自具有證據能力。
  (四)按刑事訴訟法第159條之5第2項所規定：「當事人、代理人
    或辯護人於法院調查證據時，知有第159條第1項不得為證據
    之情形，而未於言詞辯論終結前聲明異議者，視為有前項之
    同意。」乃係基於證據資料愈豐富，愈有助於真實發現之理
    念，酌採當事人進行主義之證據處分權原則，並強化言詞辯
    論主義，透過當事人等到庭所為之法庭活動，在使訴訟程序
    順暢進行之要求下，承認傳聞證據於一定條件內，得具證據
    適格。此種「擬制同意」，因與同條第一項之明示同意有別
    ，實務上常見當事人等係以「無異議」或「沒有意見」表示
    之，斯時倘該證據資料之性質，已經辯護人閱卷而知悉，或
    自起訴書、判決書之記載而了解，或偵、審中經檢察官、審
    判長、受命法官、受託法官告知，或被告逕為認罪答辯或有
    類似之作為、情況，即可認該相關人員於調查證據之時，知
    情而合於擬制同意之要件（最高法院96年度臺上字第4174號
    判決意旨參照）。經查，除上開供述證據外，本判決下列所
    引用之被告以外之人於審判外之供述證據，檢察官、被告及
    其辯護人於法院審理期間均未對此部分之證據能力有所爭執
    ，且迄至言詞辯論終結前亦未聲明異議，本院審酌上開證據
    資料製作時之情況，均無違法不當及證明力明顯過低之瑕疵
    ，亦認為以之作為證據應屬適當，揆諸前開規定，均認有證
    據能力。
四、公訴人認被告蔡安裕涉犯刑法業務過失致人於死罪嫌，無非
    係以告訴人蔣瑞芝之指述、被告之供述、行政院衛生署醫事
    審議委員會鑑定書、楊德昌於漢銘醫院及臺中榮民總醫院之
    病歷正本及受傷照片、臺灣臺北地方法院檢察署相驗屍體證
    明書、臺中榮民總醫院死亡證明書等件為其依據。訊據被告
    固直承伊係彰化市漢銘醫院外科主治醫師，為從事業務之人
    ，案發當日伊係負責病患楊德昌之急診醫師等情不諱，惟堅
    決否認有何業務過失致人於死之犯行，辯稱：因為楊德昌有
    冠狀動脈心臟病、高血壓、腦萎縮等病史，鉀也比較低，當
    時無法排除這些症狀，且其昏迷指數都是11分，並未有明顯
    變化，因此伊採取留院觀察方式，並未做電腦斷層掃瞄，且
    依照楊德昌在院期間，其昏迷指數都是11分，並沒有變化，
    就算當時做電腦斷層掃瞄，當下也看不出有出血的情形，伊
    認為自己並沒有過失等詞。
五、經查：
  (一)病患楊德昌於95年12月22日15時20分因跌倒導致左臉頰及左
    手背外傷，經由救護車搭載至漢銘醫院急診，由被告替其診
    治，當時楊德昌之昏迷指數為11分（E4M5V2）（E代表眼睛
    ，M代表動作，V代表聲音），並做一系列之血球檢查、血液
    生化檢查、尿液檢查、X光檢查、細菌培養、C反應性蛋白、
    白蛋白、肌酸磷激、乳酸脫氫、肌酸磷酸等項檢查，至
    當日17時25分楊德昌昏迷指數仍為11分（E4M5V2），當日17
    時35分被告建議住院治療，18時50分楊德昌昏迷指數為10分
    （E4M4V2），並協助將楊德昌送入病房，於當日18時55分護
    理人員以推床將楊德昌推入病房，呼叫楊德昌無反應，彼時
    昏迷指數下降至3分（E1M1V1），經護理人員通知被告告知
    楊德昌病情，被告探視後建議轉院至臺中榮民總醫院，並於
    95年12月22日19時53分轉診至臺中榮民總醫院，惟楊德昌仍
    於95年12月24日19時8分許因硬腦膜下腔出血、顱內出血、
    頭部鈍性傷、跌倒等原因而死亡等情，有楊德昌受傷照片、
    臺中榮民總醫院急診室出院病歷摘要、急診護理評估表、急
    診護理記錄、死亡診斷證明書換領證明、漢銘醫院急診病歷
    、急診護理記錄、血液檢驗報告、生化檢驗報告、血清檢驗
    報告、尿液檢驗報告在卷（見96他541卷第6至22頁）可參，
    並有楊德昌在漢銘醫院及臺中榮民總醫院之完整病歷外放可
    查。則楊德昌因跌倒導致硬腦膜下腔出血、顱內出血、頭部
    鈍性傷等傷害而死亡，要堪認定。
  (二)茲應審究者，厥為：被告於診治楊德昌之過程中所採取之醫
    療行為是否適當？有無違反醫療常規？
  1.查楊德昌至漢銘醫院急診時，其昏迷指數為11分（E4M5V2）
    ，並未達昏迷狀態（病人昏迷指數應在8分以下，見本院卷
    第80頁正背面），精神顯倦怠，無法言語，皮膚摸起來溫暖
    ，左髖骨血腫外傷約0.3公分，左手背外傷約0.8公分，並進
    行一連串血球、血液生化、尿液、X光檢查、細菌培養、C反
    應性蛋白、白蛋白、肌酸磷激、乳酸脫氫、肌酸磷酸等
    項檢查，除血液尿氮素及肌氨酸肝輕度偏高及低血鉀外，其
    餘均屬正常範圍，此有漢銘醫院急診護理紀錄及行政院衛生
    署醫事審議委員會（下稱醫審會）編號0000000號鑑定書記
    載（見96他541卷第15頁、本院卷第49至80頁）可參。上開
    檢查除血液檢驗報告顯示於95年12月22日16時26分出爐外，
    其餘生化檢驗報告、血清檢驗報告、尿液檢驗報告均未載明
    報告時間，則有卷附各該報告上載「報告日期」欄位（見96
    他541卷第19至20頁）可明。惟依漢銘醫院急診護理紀錄之
    記載，各項檢查報告至遲於95年12月22日17時35分均已回覆
    （見96他541卷第15頁），則堪認定，被告並進而建議住院
    治療。而楊德昌於當日18時50分之昏迷指數仍為11分（E4M4
    V2），於護理人員將其推入病床時始發現其昏迷指數降至3
    分（E1M1V1），顯見楊德昌急診入院乃至被告建議住院後移
    入病房時，其昏迷指數始終保持在11分，相較於其入院之時
    之昏迷指數並未有降低之情事。且「上述檢查報告並無法明
    確指示意識障礙之原因，楊德昌急診昏迷指數E4M5V2，表示
    眼睛仍能自行張望，雖不能遵循指令動作，仍非昏迷狀態，
    且病史記載其腦中風、冠狀動脈心血管疾病及高血壓等病史
    ，神經理學檢查，兩側瞳孔等大，有光反應，兩側四肢無力
    ，但未見偏癱，兩側腳底反射（Barbinski sign）正常，臨
    床神經學上病人未有腦局部損傷之病灶，此時醫師無法判讀
    出導致病人意識障礙之原因」，有醫審會編號0000000號鑑
    定書鑑定意見（一）在卷（見本院卷第80頁）可按。則被告
    據此辯稱：因為楊德昌昏迷指數沒有變化，故伊採取建議住
    院觀察方式，以便持續觀察留意一節，即非無據。
  2.雖楊德昌於案發當日19時53分送至臺中榮民總醫院，經該院
    急診室安排實施電腦斷層檢查影像顯示，兩側大量顱內出血
    形成腫塊效應，明顯壓迫腦組織，進一步形成腦疝突，同時
    連帶引發腦部組織腫脹，有臺中榮民總醫院98年6月1日中榮
    醫企字第0980008428號函文在卷（見原審卷第76頁）可參，
    其死亡原因為硬腦膜下腔出血、顱內出血、頭部鈍性傷，亦
    有前述死亡診斷證明書在卷可按。惟是否可因此推斷被告於
    楊德昌急診至漢銘醫院時即應實施電腦斷層檢查，進而認被
    告未實施電腦斷層掃瞄係有過失？查，被告堅稱：「我還是
    認為死者當時『M』動作指數有5分，我在臨床上，還是持續
    觀察有無變化，如果指數沒有變化，則斷層掃描不會發現有
    特別變化，必須要等到動作指數發生變化再做斷層掃描，才
    會發現腦部有無出血情形，本件動作指數一直沒有發生變化
    ，所以我還是認為不需要做電腦斷層掃描。」（見96他1532
    卷第18至19頁），於原審、本院仍均為相同之供述（見原審
    卷第22頁背面、118頁背面、本院卷第41頁背面）。而「昏
    迷指數11分並非昏迷，病人因眼睛可自然張開動作，又無神
    經學局部缺損症狀，是否即應採取電腦斷層掃描方式檢查，
    依醫學學理，未有定論，而留院觀察應屬必須之處置。如病
    人昏迷，指數應在8分（E1M5V2）以下，此時病人無法張開
    眼睛，如檢查後無法察覺昏迷之原因，應採取進一步檢查，
    包括電腦斷層掃描之措施，倘若病人有意識障礙，雖未達昏
    迷，並且神經學檢查未見局部病灶徵象，如一側瞳孔放大、
    一側癱瘓、一側抽搐，如本病人，留院觀察亦是可接受之處
    置。病人於17時35分尚無紀錄昏迷指數有變化，仍無須做電
    腦斷層掃瞄。」有醫審會編號0000000號鑑定書鑑定意見（
    三）、（四）、（六）在卷（見本院卷第80頁正背面）可佐
    。至醫審會編號0000000號鑑定書鑑定意見（一）雖提及「
    病人送至漢銘醫院時，依據病歷記載，有明顯左側顏面瘀血
    外傷情況，足以推斷其有頭部受外力撞擊之情事：昏迷指數
    為11分，一般而言，有必要診斷出導致意識障礙之原因，常
    見原因有低血糖、電解質失去平衡、休克、藥物中毒、酗酒
    及肝昏迷等。『若已』排除上述原因，則需考慮中樞神經系
    統之病變，這時如果能夠安排腦部電腦斷層掃瞄，以確定是
    否有因顏面撞擊引起頭部外傷，導致腦內組織挫傷或出血，
    將會是對於病情判斷有積極意義之檢查。」（見96他1532卷
    第12頁），乃係根據楊德昌之昏迷指數為11分，有必要診斷
    導致意識障礙之原因，且如排除低血糖等原因後，則需考慮
    中樞神經系統之病變，此時如安排電腦斷層掃描將會對病情
    判斷有所助益。然被告對楊德昌施以一連串檢查，且相關檢
    查報告於當日17時35分回覆後，可知其血液尿氮素及肌氨酸
    肝輕度偏高及有低血鉀之情事（見本院卷第55、第79頁背面
    ），尚難認其可完全排除電解質失去平衡而導致意識障礙之
    原因，自與上述鑑定意見所載「若已排除..電解質失去平衡
    ..等常見原因，則需考慮中樞神經系統之病變」之條件下，
    進而安排電腦斷層掃描之情況並不相符；再者，醫審會編號
    0000000號鑑定書上述鑑定意見，並未提及楊德昌於95年12
    月22日15時20分起至當日17時35分止之昏迷指數始終沒有變
    化，均係11分，在此一條件之下，倘實施電腦斷層掃瞄是否
    即可輕易發現其有硬腦膜下腔出血之情形。此由醫審會再度
    鑑定時，已明確表示「病人於17時35分尚無紀錄昏迷指數有
    變化，仍無須做電腦斷層掃瞄」、「17時25分昏迷指數仍為
    11分（E4M5V2），於18時50分昏迷指數下降1分，即M5降至
    M4，昏迷指數10分（E4M4V2），應可立即安排掃描」（見本
    院卷第80頁背面），亦同認於昏迷指數自11分下降至10分時
    應可做電腦斷層掃描，惟於先前昏迷指數沒有變化時則明確
    認定無須做電腦斷層掃描一節，與被告前述辯解則屬相同。
    故醫審會編號0000000號鑑定書前述鑑定意見僅（一）係就
    「安排電腦斷層掃描將會是對於病情判斷有積極意義之檢查
    」，然並未確認已可完全排除楊德昌係因電解質失去平衡所
    引起之意識障礙，暨詳細說明安排上述檢查之時間點為何、
    及是否受病患楊德昌之昏迷指數高低變化等因素考量，自不
    能執為被告未在楊德昌昏迷指數始終為11分（E4M5V2）未有
    任何變化時，施以電腦斷層掃描乙節，認定其有過失之依據
    。
  3.再者，楊德昌於95年12月22日15時20分急診入院時、17時25
    分時之昏迷指數均為11分，17時35分被告建議住院治療時，
    尚未見護理紀錄記載其昏迷指數有何變化，迄18時50分昏迷
    指數下降1分，此時如即安排電腦斷層掃描，恐怕尚未施行
    掃描，病情即已惡化，因於18時55分昏迷指數急遽下降至3
    分（E1M1V1），因此不論漢銘醫院或臺中榮民總醫院做掃描
    ，均難以及早做出診斷及治療。而楊德昌於15時20分到達漢
    銘醫院急診，昏迷指數尚有11分，至18時55分昏迷指數突降
    至3分，歷經3小時35分鐘，如及早施行電腦斷層掃瞄，可見
    兩側顱內硬腦膜下血腫，惟該病例特殊，雖顱內大量血腫，
    仍可自行張眼，未達昏迷之程度，因此急診醫師在難以預見
    如此迅速惡化之病情下，採留院觀察之方式，尚難謂違反醫
    療常規等情，亦有前述醫審會編號0000000號鑑定書鑑定意
    見（六）、（七）可參（見本院卷第80頁背面）。亦認楊德
    昌於18時50分之昏迷指數為10分、18時55分之昏迷指數為3
    分，短期間內病情迅速惡化，非漢銘醫院或臺中榮民總醫院
    得以及時診斷及治療；且在楊德昌昏迷指數呈現3之前，其
    均可自行張眼而未達昏迷程度，尚難認身為急診醫師之被告
    可以預見嗣後病情惡化之病況而採取電腦斷層掃描之措施。
  4.至告訴人於偵查中所提他案之醫審會編號0000000號鑑定書
    ，欲證明被告於本案未做電腦斷層掃描，實有過失乙節（見
    96他541卷第33至37頁）。而該案鑑定雖提及「造成硬腦膜
    下出血的原因絕大多數為頭部外傷」，然亦表示「顱內壓增
    高可能發生的症狀與現象包括：1、嘔吐，2、頭痛，3、意
    識漸漸變壞甚至昏迷，4、行為變化，5、癲癇，6、Cushing
    s triad，包括血壓升高、心博變慢、呼吸不規則。因此，
    如果病患發生上述的情形時，應考慮顱內壓增高而須進一步
    診療。一般而言，如果出現以下顱內壓增高的臨床病況變化
    ，如：一、神經學症狀變壞，如昏迷指數下降2分或2分以上
    ，半身不遂，瞳孔不等大時，二、持續嘔吐，三、頭痛加劇
    ，四、癲癇發作，五、不明原因的腦壓增高，須作緊急電腦
    斷層追蹤檢查以供鑑別診斷釐清病情」等語。查楊德昌自95
    年12月22日15時20分急診入院時之昏迷指數為11分，尚未達
    昏迷程度，17時25分之昏迷指數仍為11分，至18時50分之昏
    迷指數下降1分為10分，18時55分之昏迷指數降至3分，均如
    前述，則楊德昌顯於當日18時50分始出現昏迷指數下降1分
    之情事，於18時55分下降至3分時，被告隨即做出轉院之處
    置（蓋即便當下如實施電腦斷層掃描發現楊德昌有硬腦膜下
    出血之情事，被告所屬漢銘醫院亦無能力進行開顱手術，仍
    須轉至大型醫院進行），尚無如告訴人刑事陳報狀（此係作
    為彈劾證據之用）所載「楊德昌於95年12月22日下午3時20
    分到達醫院時昏迷指數11分（滿分15分）..昏迷指數下降4
    分，須作電腦斷檢查供鑑別診斷」（見96他541卷第32頁）
    （蓋楊德昌於入院之時昏迷指數即為11分，並非於入院時為
    15分，後始下降為11分），故另案醫審會鑑定意見稱「如昏
    迷指數下降2分或2分以上」即應做電腦斷層掃描，於本案病
    程發展並不相同，告訴人此部分引述容有誤會。至楊德昌於
    入院期間，亦無嘔吐、頭痛、行為變化、癲癇、血壓升高、
    心博變慢、呼吸不規則、瞳孔不等大等行為或病症表徵，亦
    有漢銘醫院急診護理紀錄記載（見96他541卷第14至16頁）
    可明。故亦難執上述他案醫審會鑑定書以為本案被告於楊德
    昌急診入院之際或於昏迷指數均未有所變化之該段期間，未
    對楊德昌安排電腦斷層掃描，而認被告之醫療行為有所過失
    。
  5.綜上，依醫審會前述0000000號鑑定書之鑑定意見，就被告
    於進行一連串檢查後，認醫師無法判讀出導致病人意識障礙
    之原因尚屬合理，暨在昏迷指數未有變化之情況下，被告未
    對病患楊德昌施以電腦斷層檢查，而對楊德昌做留院觀察之
    處置，尚難認違反醫療常規。故被告辯解上情，即非無憑，
    自堪採信。又，「當病人因頭部外傷而引起意識障礙時，由
    於腦內挫傷可能進一步引發腦腫脹或延遲性腦內出血等病變
    ，因此通常需留院觀察其病情變化，萬一病情有惡化時，則
    安排進一步之適當處置，例如進行手術治療，或加強治療顱
    內壓升高等。至於病情惡化之速度，則有時緩慢有時快速，
    因此該醫院（指漢銘醫院）在病人（指楊德昌）昏迷指數追
    蹤中發現快速之變化，而將病人轉診到層級較高之臺中榮民
    總醫院就診，由於病情變化速度本來就難以準確之預估，因
    此只要在觀察中有適當的追蹤及治療，不能僅以病情快速變
    化而推斷其有延宕轉診情事。病人在急診就醫前，即在漢銘
    醫院及臺中榮民總醫院有長期就醫紀錄，患有冠狀動脈心血
    管疾病及高血壓；純就以頭部外傷引起顱內硬腦膜下出血來
    判斷，硬腦膜下出血導致顱內壓升高會進一步引起腦細胞循
    環障礙，影響腦細胞之功能，也有可能會導致腦部組織失能
    。另外，85歲年紀常有明顯之腦萎縮現象，對於顱內出血耐
    受程度較高，依據病人硬腦膜下出血量而言，雖然其結果可
    能致死，但卻有些病人因前述原因而不會致死。因此，病人
    不治之原因，除了硬腦膜下出血外，是否還存有病人原先就
    有的心血管及冠狀動脈等疾病之併發症，不得而知。被告未
    為病人實施電腦斷層掃描，是否與其死亡有因果關係，尚難
    遽予認定。」有醫審會編號0000000號鑑定書鑑定意見（二
    ）、（三）存卷（見96他1532卷第12頁正背面）可明。即便
    「及早施行電腦斷層掃描，可見兩側顱內硬腦膜下血腫，惟
    按楊德昌年紀85歲，顱內兩側大量血腫，昏迷指數11分，3
    小時35分後降至3分，開顱手術準備約1小時，施行一側約3
    小時，再施行另一側約2小時，病人有中風及冠狀動脈心血
    管疾病，因此存活機會甚小，且存活者成為植物人之機會高
    ，冠狀動脈心血管疾病及高血壓病史，與硬腦膜下血腫之存
    活並無直接關聯：而心血管功能障礙，可因重大傷病及手術
    而急遽失能，無力承受傷病術後之生理需求，無法維持生命
    徵象而引起併發症死亡。即使病人當初就醫醫學中心非地區
    醫院，病人預後也非樂觀」，亦有醫審會編號0000000號鑑
    定書鑑定意見（七）、（八）、（九）、（十一）附卷（見
    本院卷第80頁背面、81頁）可參。足見倘被告於案發當日17
    時35分相關檢查報告回覆後，認為有進一步做電腦斷層掃描
    之必要並且施作該項檢查，估計於17時55分施作完畢（電腦
    掃描時間一般耗時約20分鐘，見本院卷第80頁背面），而得
    以發覺楊德昌有硬腦膜下出血之情況，以被告所屬漢銘醫院
    無力施作開顱手術，而須轉診至臺中榮民總醫院，車程為42
    分（如以案發當日19時11分轉出漢銘醫院、19時53分轉入臺
    中榮民總醫院之車程時間計算共42分），則楊德昌於18時37
    分（17時55分＋42分=18時37分）送抵達臺中榮民總醫院，
    經由臺中榮民總醫院術前準備需1小時之時間，則估計於進
    行開顱前之19時37分，楊德昌昏迷指數即於18時50分下降為
    10 分，更於18時55分驟降為3分之病情急速惡化之情況。故
    縱使被告於全部檢查回覆後認定有安排電腦斷層掃描之必要
    併予施作，實亦難保楊德昌因病情急速惡化之死亡結果不會
    發生，遑論以楊德昌85歲之高齡，前復已有腦中風、冠狀動
    脈心血管疾病、高血壓等病史，其身體能否負荷手術過程中
    之變化與不適，誠屬高度懷疑，依此判斷，猶難認定被告未
    對楊德昌安排電腦斷層掃描與楊德昌死亡間具有相當因果關
    係，要堪認定。
六、綜上所述，公訴人所提出之證據或所指出之證明方法，尚不
    足為不利於被告之認定，此外，本院復查無被告有公訴人所
    指犯業務過失致人於死罪之積極證明，或說服本院形成被告
    有罪之心證。揆諸前開法條及判例意旨說明，被告犯罪自屬
    不能證明。原審判決因而為無罪之諭知，認事用法並無違誤
    ，檢察官上訴意旨仍執前詞，指摘原判決不當，為無理由，
    應予駁回。
據上論斷，應依刑事訴訟法第368條，判決如主文。
本案經檢察官朱介斌到庭執行職務。
中    華    民    國  100    年    6    月    22    日
            刑事第九庭  審判長法  官  江  德  千
                              法  官  莊  深  淵
                              法  官  賴  妙  雲
以上正本證明與原本無異。
檢察官得上訴。
如不服本判決應於收受送達後十日內向本院提出上訴書狀，其未
敘述上訴之理由者，並得於提起上訴後十日內向本院補提理由書
（均須按他造當事人之人數附繕本）「切勿逕送上級法院」。
                              書記官  陳  三  軫
中    華    民    國  100    年    6    月    22    日